臺灣嘉義地方法院刑事判決　　　　　　　　　　　　九十三年度簡上字第一五六號
　　上　訴　人
　　即　被　告　甲○○
　　選任辯護人　張雯峰律師
　　　　　　　　奚淑芳律師
　　　　　　　　張蓁騏律師
右列上訴人因偽造文書案件，不服本院簡易庭中華民國九十三年五月三十一日九十三
年度朴簡字第五八號第一審判決（聲請簡易判決處刑書案號：臺灣嘉義地方法院檢察
署九十三年度偵字第一九四一號），提起上訴，本院管轄之第二審合議庭改依通常程
序審理後，為第一審判決如左：
    主  文
原判決撤銷。
甲○○無罪。
    理  由
一、本件聲請簡易判決處刑意旨略以：上訴人即被告（下簡稱被告）甲○○係告發人
    丙○○之妻，緣丙○○於民國八十九年間，購買位於嘉義縣朴子市○○路○段一
    九０號住處房地（房屋建號為同市○○段六十七建號，土地地號為同段一八六地
    號，字號分別為八九朴建字第一六四號與八九朴土字第二四四五號，下簡稱系爭
    房地），並將系爭房地之所有權登記於被告名下，惟將系爭房地之所有權狀置於
    丙○○之母乙○○○處。嗣二人因故感情漸不睦，被告明知系爭房地之所有權狀
    置於丙○○之母處，並未遺失，為取得權狀，竟基於偽造文書之犯意，於九十二
    年八月四日某時許，填寫切結書謊報遺失上開權狀，使嘉義縣朴子地政事務所（
    下簡稱朴子地政事務所）人員為形式審查時，誤信上開權狀確已遺失，先於所掌
    管之土地建物異動清冊中載明「申請書狀補發公告依九十二年八月四日朴登普字
    第六三五二０號辦理」後，再將上開不實事項依法定程序予以公告，並於公告期
    滿後，無人異議後，於前揭清冊內，載明「書狀補給」外，並於所管理之土地登
    記申請書之本案處理經過情形欄上記明「本案既經公告期滿，公告期間內無人提
    出異議，並經核對登記簿相符准予登記」之記載後，發給新權狀予被告，而足以
    生損害於地政機關對於土地登記管理之正確性，因認被告涉犯刑法第二百十四條
    之使公務員登載不實罪嫌。
二、按犯罪事實應依證據認定之，無證據不得認定其犯罪事實；又不能證明被告犯罪
    者，應諭知無罪判決，刑事訴訟法第一百五十四條第二項、第三百零一條第一項
    ，分別定有明文。又告訴人之告訴，係以使被告受刑事訴追為目的，是其陳述是
    否與事實相符，仍應調查其他證據以資審認（最高法院五二年台上字第一三○○
    號判例參照）。又認定不利於被告事實，須依積極證據，苟積極證據不足為不利
    於被告認定時，即應為有利被告認定，更不必有何有利證據；又事實認定，應憑
    證據，如未能發現相當證據，或證據不足以證明，自不能以推測或擬制方法，為
    裁判基礎（最高法院三十年上字第八一六號、四十年台上字第八六號判例參照）
    。
三、本件聲請簡易判決處刑意旨認被告甲○○涉有使公務員登載不實之犯行，無非係
    以告發人丙○○、證人乙○○○之證述，及系爭房地所有權狀影本、朴子地政事
    務所檢附被告聲請補發切結書、申請書、土地建物異動清冊、公告稿影本等資為
    依據。訊據被告固坦承確有至朴子地政事務所以遺失為由申請補發系爭房地之所
    有權狀之事實，惟堅詞否認有何偽造文書之犯行，辯稱：系爭房地實係伊出資購
    買，與告發人無關，是伊係系爭房地之真正所有權人；且系爭房地自購入後，其
    所有權狀即由伊保管，並未交由告發人之母保管；本件伊客觀上無法尋獲系爭房
    地之所有權狀，主觀上亦不知所有權狀由第三人取走，故伊以遺失為由向朴子地
    政事務所申請補發，顯無犯罪之故意至明等語。經查：
（一）程序事項：按對於簡易判決之上訴，準用刑訴法第三編第一章及第二章之規定
      。管轄第二審之地方法院合議庭受理簡易判決上訴案件，應依通常程序審理。
      其認案件有刑訴法第四五二條之情形者，應撤銷原判決，逕依通常程序為第一
      審判決；又按檢察官聲請以簡易判決處刑之案件，經法院認為有第四百五十一
      條之一第四項但書之情形（被告所犯之罪不合第四百四十九條所定得以簡易判
      決處刑之案件；法院認定之犯罪事實顯然與檢察官據以求處罪刑之事實不符，
      或於審判中發現其他裁判上一罪之犯罪事實，足認檢察官之求刑顯不適當者；
      法院於審理後，認應為無罪、免訴、不受理或管轄錯誤判決之諭知者；檢察官
      之請求顯有不當或顯失公平者）者，應適用通常程序審判之。法院辦理刑事訴
      訟簡易程序案件應行注意事項第十四點、刑事訴訟法第四百五十二條規定參照
      。本院依據此等規定，認為本案具有刑事訴訟法第四百五十一條之一第四項第
      三款應為無罪判決諭知之情事，原審本應依同法第四百五十二條規定，改適用
      通常程序審判之，惟因誤用簡易程序裁判，當由本院合議庭準用刑事訴訟法第
      三百六十九條第二項規定撤銷原審判決，逕依通常程序為第一審判決，合先敘
      明。
（二）按刑法第二百十四條使公務員登載不實罪之成立，以明知為不實之事項，而使
      公務員登載於職務上所掌之公文書，且足以生損害於公眾或他人為要件；次按
      凡對公務員有所申請，所提供之資料雖有不實在之情形，但未為該公務員採取
      者，即不足構成刑法第二百十四條之罪責；又按刑法第二百十四條所謂使公務
      員登載不實事項於公文書罪，須一經他人之聲明或申報，公務員即有登載之義
      務，並依其所為之聲明或申報予以登載，而屬不實之事項者，始足構成，若其
      所為聲明或申報，公務員尚須為實質之審查，以判斷其真實與否，始得為一定
      之記載者，即非本罪所稱之使公務員登載不實，最高法院著有六十九年台上七
      三二號判例、七十三年台上字第一七一０號判例可資參照。又土地所有權狀因
      滅失請求補給者，應敘明滅失原因，檢附有關證明文件，經地政機關公告三十
      日期滿，無人就該滅失事實提出異議後補給之，土地登記規則第一百五十五條
      第一項定有明文。換言之，土地所有權狀因滅失請求補給，須經公告期滿無人
      異議，方得為權狀遺失補發之記載，並非一經當事人之聲請，公務員即應予以
      登載，此觀證人即承辦本件系爭房地所有權狀補發事宜之朴子地政事務所公務
      員蔡芬蘭、陳淑芬於偵查中證述被告向朴子地政事務所申請系爭房地所有權狀
      之補發，於填妥申請書與相關文件後，即會將「書狀補給公告中」之文字，以
      及申請書之收件號碼登記於所有權簿之其他登記事項欄內，再依規定公告三十
      日，俟公告期滿後，無人提出異議，再將原所有權狀之字號塗銷，登記新所有
      權狀之字號等語（見臺灣嘉義地方法院檢察署九十三年度他字卷第一一八號卷
      第三六、三七頁）可得印證。準此，本件系爭房地由被告申請補發，並非該受
      理申請之朴子地政事務所公務員即有登載之義務，尚須經過公告三十日後，無
      人異議之實質上審查程序，以判斷其真實與否，始得補發證記，揆諸前揭判例
      ，應認為被告申請補發權狀之行為與刑法第二百十四條使公務員登載不實罪之
      構成要件尚屬有間。
（三）次查，觀諸卷附之「土地建物異動清冊」（見上開他字卷第五六頁）所示，僅
      於「其他登記事項」及「登記原因」欄項下分別為「申請書狀補發公告中依92
      年8月4日朴登普字第63520號辦理」及「書狀補發」之註記，又土地登記申請
      書之本案處理經過情形欄上亦僅記明「本案既經公告期滿，公告期間內無人提
      出異議，並經核對登記簿相符准予登記」之註記（見上開他字卷第四四頁），
      均無以「遺失」為原因之書狀補給之記載，是朴子地政事務所人員僅將申請書
      狀補給及進行公告之事實載於土地及建物登記資料內，其登載內容並無任何不
      實；至於本件公告事項之內容縱有「遺失」之記載，然就權狀滅失之申請，進
      行公告程序，係促異議者於公告期間內提出異議，為依土地登記規則應行踐行
      之程序，於公告期間，既尚未以遺失為原因而將書狀補發之不實事項登載於其
      他公文書，是該公告自不生損害於公眾或他人，亦與使公務員登載不實罪之構
      成要件有間，附此敘明。
四、原審判決以被告罪證明確，因以論罪科刑，量處有期徒刑三月，併諭知易科罰金
    之折算標準，固非無見，惟原判決未審酌朴子地政事務所人員對於被告補發系爭
    房地所有權狀之申請，有實質審查權，是被告縱知悉系爭房地之所有權狀未遺失
    ，而以遺失為由向朴子地政事務所申請補發系爭房地之所有權狀，仍不成立使公
    務員登載不實罪；原審未詳細調查，並詳為勾稽全案證據，即遽認被告涉有前開
    犯行，並加以論罪科刑，尚有違誤。被告提起上訴指摘原判決不當，理由雖與本
    院認定不同，然原判決既有前述可議之處，自屬無可維持，應由本院將原判決撤
    銷改判，另為被告無罪之諭知，以昭公允。
據上論斷，應依刑事訴訟法第四百五十五條之一第一項、第三項、第三百六十四條、
、第三百六十九條第一項前段、第二項、第四百五十二條、第四百五十一條之一第四
項但書第三款、第三百零一條第一項，判決如主文。
本案經檢察官黃正雄到庭執行職務。
中      華      民      國    九十三    年      九      月     二十     日
                                臺灣嘉義地方法院刑事第五庭
                                    審判長  法  官  劉瓊雯
                                            法  官  黃義成
                                            法  官  黃仁勇
右正本證明與原本無異。
如不服本判決，應於判決送達後十日內向本院提出上訴狀( 應附繕本 )。告訴人或被
害人如對於本判決不服者，應具備理由請求檢察官上訴，其上訴期間之計算係以檢察
官收受判決正本之日期為準。
中      華      民      國    九十三    年      九      月     二十     日
                                            書記官  呂權芳
